臺灣高等法院高雄分院刑事判決　　　　96年度上訴字第1592號
上　訴　人
即　被　告　丁○○
　　　　　（原名陳翠暇)
選任辯護人　張清雄　律師
上列上訴人因洗錢防制法案件，不服臺灣高雄地方法院95年度訴
字第2164號中華民國96年5月30日第一審判決（起訴案號：臺灣
高雄地方法院檢察署94年度偵字第4927號），提起上訴，本院判
決如下：
    主  文
原判決撤銷。
丁○○共同掩飾他人因重大犯罪所得財物，處有期徒刑壹年，減
為有期徒刑陸月。
    事  實
一、丁○○（原名陳翠暇）與丙○○（另案於臺灣高等法院臺南
    分院審理中）係朋友關係，預見提供自己及子女之帳戶予丙○○使用，可能供掩飾或隱匿他人重大犯罪所得之財物，竟
    仍不違背其本意，而與丙○○基於掩飾他人因重大犯罪所得
    財物之犯意聯絡，於民國（以下同）93年7 月19日下午2 時
    44 分 許，丙○○與甲○○（另案於臺灣高等法院臺南分院
    審理中）一同將張錫銘等人（亦於前開台南高分院審理中）
    強押楊尚書擄人勒贖所得之贖款新臺幣（下同）1210萬元交
    給丁○○，由丁○○騎乘機車搭載甲○○，攜帶該1210萬元
    贖款，至高雄市三民區○○○路116 號「臺灣中小企業銀行
    大昌分行」（以下簡稱中小企銀大昌分行），分別存入陳翠
    暇（帳號00000000000 、存入400 萬元）、黃子玲（帳號00
    000000000 ，存入300 萬元）、黃敏華（帳號00000000000
    ，存入210 萬元）、黃珮菁（帳號00000000000 ，存入300
    萬元）在臺灣中小企業銀行之帳戶。復於93年7 月23日上午
    11時許，乙○○、丙○○並請丁○○至中小企銀將上開贖款
    中之1160萬元開立以臺灣銀行高雄分行之支票9 張（詳如附
    表所示），再由丁○○於同日12時許，在其位於高雄市○○
    街16巷2 弄3 號5 樓之2 住處附近，將上開支票交予丙○○
    ，至於剩餘之50萬元則作為丁○○之報酬，以此方式掩飾因
    他人重大犯罪所得之財物。
二、案經高雄市政府警察局新興分局移送臺灣台南地方法院檢察
    署呈請臺灣高等法院檢察署檢察長核轉臺灣高雄地方法院檢
    察署檢察官偵查後聲請以簡易判決處刑。
    理  由
壹、證據能力部分：
一、按「被告以外之人於審判外之言詞或書面陳述，除法律有規
    定者外，不得作為證據。」刑事訴訟法第159 條第1 項固定
    有明文。惟按「被告以外之人於審判外之陳述，雖不符前4
    條之規定，而經當事人於審判程序同意作為證據，法院審酌
    該言詞陳述或書面陳述作成時之情況，認為適當者，亦得為
    證據。當事人、代理人或辯護人於法院調查證據時，知有第
    159 條第1 項不得為證據之情形，而未於言詞辯論終結前聲
    明異議者，視為有前項之同意。」刑事訴訟法第159 條之5
    亦規定甚明。本件證人楊尚書、楊豐文於另案（即臺灣高等
    法院臺南分院94年度上重訴字第1047號擄人勒贖一案，以下
    均稱擄人勒贖案）警詢中之供述，雖均屬被告以外之人於審
    判外之言詞或書面陳述，上訴人丁○○及辯護人均未爭執，
    審酌該等陳述係執法機關依法定程序詢問而做成，並無何違
    法不當之處，亦無不足採信之情況，認以之做為證據，應屬
    適當，該等陳述應有證據能力。
二、證人丙○○於本案及甲○○、楊尚書、楊豐文、張錫銘、林
    國忠、乙○○於擄人勒贖案偵訊（即臺灣臺南地方法院93年
    度偵字第10963 號、第7723號卷宗）中之證詞，亦屬被告以
    外之人於審判外之陳述，依刑事訴訟法第159 條第1 項之規
    定，本不得做為證據。惟按被告以外之人於偵查中向檢察官
    所為之陳述，除顯有不可信之情況者外，得為證據，刑事訴
    訟法第159 條之1 第2 項定有明文。上開證人之陳述均係在
    檢察官前所做成，並均有具結擔保其陳述之正確性，並無何
    顯不可信之情況，依前開法條意旨，自得做為證據。
三、按被告以外之人於審判外向法官所為之陳述，得為證據，為
    刑事訴訟法第159 條之1 第1 項所明定，此亦屬傳聞證據例
    外有證據能力之規定。證人楊尚書、楊豐文、張錫銘、林國
    忠、乙○○於擄人勒贖案審判中之證詞（即臺灣臺南地方法
    院93年度重訴字第28號及臺灣高等法院臺南分院94年上重訴
    字第1047號），雖係被告以外之人於審判外之陳述，然既合
    於上開例外規定，自有證據能力。
貳、實體部分：
一、訊之上訴人丁○○固坦承如事實欄所示存款、開立支票及收
    受50萬元等金錢往來之事實，然矢口否認有何洗錢之犯行，
    辯稱：係丙○○向我借用帳戶，我不知該筆錢之來源，所獲
    得之50萬元係丙○○返還之借款，並非報酬云云。惟查：
(一)上訴人丁○○曾於前開時地受丙○○委託，與甲○○一同將
    該筆1210萬元之贖款存入中小企銀大昌分行前開帳戶，並開
    立如附表所示之支票後交付丙○○，剩餘50萬元則留予伊等
    情，業據上訴人坦承不諱，核與證人丙○○、甲○○之證詞
    相符，並有上訴人等4 人之中小企銀帳戶存摺（外放證物）
    、帳戶資料、中小企銀大昌分行監視器翻拍照片14張、中小
    企銀存款憑條、支票影本等在卷可稽（分見臺灣高雄地方法
    院檢察署93 年 度偵字第11332 號卷宗第25至30頁、34至37
    頁），此部分事實已足認定。又該筆1210萬元之款項係張錫
    銘等人對楊尚書擄人勒贖所得之贖款，亦有證人張錫銘、林
    國忠、乙○○、楊尚書、楊豐文於擄人勒贖案之證詞存卷可
    查（詳如臺灣臺南地方法院93年度偵字第10963 號、第7723
    號、臺灣臺南地方法院93 年 度重訴字第28號及臺灣高等法
    院臺南分院94年上重訴字第1047號影卷），復有經比對鈔票
    號碼後確認為該筆贖款之千元鈔票影本附卷可參（見同上偵
    卷第31至33頁），是該1210萬元係屬擄人勒索之重大犯罪所
    得，此部分事實亦足認定。
(二)上訴人丁○○雖辯稱丙○○係從事工程行業，與其夫乙○○
    開設三煜實業有限公司（下稱三煜公司），常借錢與丙○○
    ，所留下之50萬元係丙○○返還之借款，並陳稱因時常往來
    ，故將其於中小企銀所開立帳號00000000000 號帳戶（下稱
    系爭帳戶）設定語音轉帳密碼後告知丙○○，丙○○需要借
    款時自行由系爭帳戶內轉帳，系爭帳戶存摺中用原子筆刮號
    部分即係丙○○之借款，用鉛筆劃掉表示丙○○已還款，存
    摺上所註記之某月某日入表示該筆借款於該日返還云云（見
    96年3 月9 日、5 月16日原審審判筆錄）。惟一般民間借貸
    ，縱因互相信賴而不書立字據，亦當明確約定借貸金額、還
    款日期及利息後，由出借人自行取錢交付，如上訴人所述將
    金錢存於帳戶中任由他人提領之借貸方式，實與一般交易習
    慣迥異，且經比對系爭帳戶存摺結果（系爭帳戶存摺為外放
    證物，影本附於96年3 月9 日原審審判筆錄之後），該存摺
    中93年7 月9 日帳戶入帳285 萬4 千多元，之前於5 月17日
    、5 月21日、5 月24日、5 月31日、6 月1 日、6 月3 日、
    6 月14日均有記載7 月9 日入，然上開日期合計借款轉帳金
    額，已達355 萬元餘，何以丙○○只還285 萬元即可一筆勾
    消？又6 月15日三裕公司匯入系爭帳戶50,1500 元，而6 月
    16日即有一筆完全相同之款項匯出（含手續費30元），上訴
    人丁○○還將2 次畫線相連表明為同一筆借貸，惟此種先將
    錢存入他人帳戶再借錢之行為，顯與一般借貸之情形不符，
    足認上訴人丁○○與證人丙○○間之借貸關係顯係臨訟杜撰
    ，不足採信，足認該筆50萬元應係證人丙○○交付之報酬。
(三)至證人丙○○於原審及本院審理中雖陳稱：與被告間有借貸
    關係，往來方式即如被告所述云云。然詢以相關細節，證人
    丙○○則證稱：於93年7 月19日被告遭搜索時債務總額約50
    萬元，該50萬元係93年6 月4 日及6 月7 日被告以現金給付
    15萬元、35萬元，我與被告約定轉帳之帳號有3 個，分別為
    00000000000 、00000000000 、00000000000 ，而00000000
    000000號帳戶非我所有云云（見原審95年11月21日審判筆錄
    第8 頁）。嗣經原審提示系爭帳戶之存摺後，證人丙○○見
    93年6 月4 日及6 月7 日各有35萬元、15萬元轉入帳號0000
    0000000000之帳戶，並有上訴人丁○○所稱之借款註記，竟
    即翻異其詞改稱：該50萬元債務乃此2 筆轉帳，因我很少使
    用帳號00000000000000號之帳戶，故不記得云云。然上開2
    筆轉帳均經上訴人以橫線劃掉，並註記7 月9 日入，表示該
    2 筆款項已於7 月9 日清償，證人丙○○何需再讓上訴人丁○○由本案之贖款中扣取50萬元？丙○○之陳述顯與上訴人
    所述及存摺記載矛盾，已難遽信。又帳號00000000000000號
    帳戶於系爭帳戶存摺中多次出現，自93年5 月21日至6 月7
    日短短18日內已由上訴人丁○○系爭帳戶中轉入該帳戶7 次
    ，證人丙○○陳稱該本帳戶很少使用，亦屬無據。又以證人
    丙○○能正確背誦與上訴人丁○○約定轉帳3 帳戶帳號，豈
    有可能對曾多次使用之帳戶帳號毫無印象？另就債務總額部
    分，上訴人丁○○稱：丙○○仍積欠我7 百萬元債務云云（
    見原審94年10月27日訊問筆錄），與證人丙○○陳述之金額
    相差十餘倍，若兩人確有借貸關係，所述之金額實不可能有
    如此大之差距。是證人丙○○之此部份證詞自相矛盾，與上
    訴人丁○○所述及系爭帳戶存摺記載亦不相符，益徵上訴人
    丁○○與證人丙○○間並無金錢借貸之關係。
(四)上訴人丁○○曾於前開時地受證人丙○○委託，同將該筆12
    10萬元之贖款存入如犯罪事實欄所示之帳戶，並開立如附表
    所示之支票後交付丙○○，事後取得50萬元之報酬，已如前
    述。而上訴人丁○○將該筆贖款分別存入4 個帳戶係因證人
    丙○○指示不要放在一起一節，亦據上訴人丁○○自白不諱
    （見94年10月27日原審訊問筆錄），核與證人丙○○所述相
    符（見95年11月21日原審審判筆錄第4 頁）。又證人丙○○
    當時曾告知上訴人丁○○該筆金錢乃係同行之證人甲○○所
    有，欲存放於上訴人丁○○帳戶等情，亦經證人丙○○於原
    審陳述明確（見原審卷第89頁）。按金融帳戶為個人理財之
    工具，申請開設金融帳戶並無任何特殊之限制，一般民眾皆
    可以存入最低開戶金額之方式申請開戶，一個人可以在不同
    之金融機構申請多數之存款帳戶使用，並無何困難。則依一
    般人之社會生活經驗，苟見他人不使用自身帳戶，反向他人
    借用金融機構帳戶供己使用，衡情對借用者將所借用之帳戶
    用於隱匿犯罪所得一節，難謂並無預見。查證人丙○○自身
    即有數個帳戶可供使用，上訴人丁○○與證人丙○○金錢往
    來頻密，對此自當知之甚詳。丙○○自己持有帳戶卻不使用
    ，反向上訴人丁○○求助，揆諸上開說明，上訴人丁○○對
    該筆款項可能為重大犯罪所得此事當有預見。上訴人丁○○
    雖辯稱：丙○○當時欲趕搭飛機前往臺北，我與證人丙○○
    很熟，並無懷疑云云。然本件交付上訴人丁○○之現金達12
    10萬元，數額甚鉅，證人丙○○並要求上訴人丁○○分別存
    入4 個帳戶，再打成數張支票交還，若非供隱匿犯罪所得，
    大可直接存入同一帳戶再開立1 張支票，何須如此大費周章
    ？況上訴人丁○○因此受有50萬元之報酬，若係友人間相互
    幫助，何需給予如此重酬？上訴人丁○○對該等帳戶作為不
    法使用，豈能稱毫無認識。上訴人丁○○既已有所認識，且
    此借用帳戶行為並不違背其本意，是上訴人丁○○具有洗錢
    之不確定故意，已堪認定。
(五)本院審理時證人甲○○陳稱：「張錫銘將錢交給乙○○時我
    有在場，他說要投資乙○○開設的公司，乙○○有拒絕，張
    錫銘才託乙○○暫為保管」「（問：丙○○為何會委託丁○○存入丁○○的帳戶？）答：我不知道，我只是按照乙○○
    的指示去做，我幫忙將錢拿去給丙○○，然後按照陳淑的意
    思提去存入丁○○他女兒的帳戶內我不知道，我也不認識丁○○」等語（見96年10月15日本院審判筆錄）；又証人乙○○陳稱：「張錫銘7 月19日凌晨找到我，說要投資我，本來
    約在7 月18日要找我，我等到19日凌晨，他到我朋友大寮鄉
    的住處找我」「（問：投資你什麼？）答：他說要投資我公
    司的機械工程，我說這是小公司，他投資沒有效益，他說錢
    已經籌出來要離開幾天，他已經約朋友不方便帶這麼多錢，
    先寄放在我那裡幾天，過幾天才來拿」「他見面就說有籌到
    一筆錢，要投資我的公司，看能不能賺點錢，我沒有想到其
    他地方去，也不知道他的錢如何來的」「（問：為何不直接
    拿給你太太，而由甲○○轉交給你太太？）答：我本來要帶
    回公司，我太太在高雄，我要去林園的公司，所以拜託請甲○○拿去給我太太存入銀行」「（問：你要甲○○拿給你太
    太，交代何事？）答：我要他拿給我太太存入銀行，存入我
    公司的帳戶內，存摺都在我太太那裡」「（問：為何存入丁○○她三個女兒的帳戶內？）答：那是事後的事情，當時我
    不知道會存入丁○○的帳戶，之後我太太告訴我我才知道，
    我原本以為存入我公司的帳戶內」「（問：為何叫你太太開
    支票9 張，不剛好開1210萬元，而留50萬元？）答：我不知
    道，我只是告訴我太太錢人家要借，我要她開台支給我，她
    就開那9 張，我還不知道錢存在丁○○帳戶裡」等語（見96
    年10月15日本院審判筆錄）。則該筆鉅款係張錫銘所委託保
    管，並非乙○○、丙○○夫婦所有，丙○○當無供作清償借
    款之用，況丙○○於本院證稱：甲○○臨時來找我，我帶他
    去找陳翠暇，金額我不知道多少錢等語（見本院卷96年9 月
    17日筆錄），亦足證上訴人丁○○應知悉該筆鉅款，非丙○○所有，而上訴人丁○○竟以其子、女等人名義，分批寄存
    該筆鉅款，亦足證上訴人丁○○可預見該筆鉅款，係來源不
    正當之款項，是上訴人丁○○辯稱不知該筆錢有問題，及50
    萬元是所還之借款云云，應不足採。
  綜上所述，因該1210萬元丙○○當時曾告知上訴人丁○○該筆
  金錢係甲○○所有，而申請開設銀行帳戶，一般民眾皆可以隨
  時申請開戶，一個人可以在不同之金融機構申請多數之存款帳
  戶使用，並無何困難，依一般人之社會生活經驗，苟見他人不
  使用自身帳戶，反向他人借用金融機構帳戶供己使用，衡情對
  借用者將所借用之帳戶用於隱匿犯罪所得一節，難謂並無預見
  ，況證人丙○○本身即有數個帳戶可供使用，而卻不使用，反
  尋求上訴人之帳戶使用，又分4 個帳戶存入，則上訴人丁○○
  對該筆款項可能為重大犯罪所得此事當有預見，是上訴人丁○○應具有隱匿他人犯罪所得而洗錢之不確定故意，事證明確，
  上訴人丁○○所辯係卸責之詞，不足採信，其犯行已堪認定。
二、上訴人丁○○隱匿他人之犯罪所得，核其所為，係犯洗錢防
    制法第9 條第2 項之掩飾他人因重大犯罪所得財物罪。聲請
    簡易判決處刑書認上訴人丁○○所犯係刑法第30條第1 項、
    洗錢防制法第9 條第1 項之幫助掩飾因自己重大犯罪所得財
    物罪，然該筆贖款係張錫銘等人因重大犯罪所得之財物，上
    訴人丁○○與渠等既無犯意聯絡，該筆贖款自屬他人因重大
    犯罪所得之財物。又上訴人丁○○係自行將該筆贖款存入帳
    戶又開立支票，其所為即屬掩飾之構成要件行為，應係正犯
    ，而非幫助犯，聲請簡易判決書認係幫助犯容有誤會，公訴
    人已於原審當庭變更起訴法條為洗錢防制法第9 條第2 項（
    見96年1 月24日原審審判筆錄第2 頁），法院自得逕予適用
    。上訴人與丙○○間有犯意聯絡及行為分擔，為共同正犯。
三、原審予以論科，固非無見，惟查上訴人丁○○所犯洗錢罪處
    刑1 年，在中華民國96年4 月24日以前，其罪刑合於減刑條
    件，原審未及依中華民國96年罪犯減刑條例規定予以減刑，
    尚有未洽，上訴人丁○○上訴否認犯罪，雖無理由，惟原判
    決既有可議，自應予撤銷改判。審酌上訴人丁○○掩飾他人
    犯罪所得財物，增加追查犯罪之困難，更令被害人求償無著
    ，為他人掩飾之錢財達1210萬元，數額甚鉅，犯後復否認犯
    行，態度不佳，及其犯罪之動機、目的、手段等一切情狀，
    爰仍依原判量處有期徒刑1 年。又上訴人丁○○犯罪時間，
    在中華民國96年4 月24日以前，所犯洗錢罪判刑1 年，合於
    減刑條件，應依中華民國96年罪犯減刑條例第第2 條第1 項
    第3 款規定減刑為有期徒刑6 月。上訴人丁○○因洗錢犯行
    所受有50萬元之報酬，此50萬元係被害人贖款之一部，自應
    返還與被害人，不予宣告沒收，附此敘明。
據上論結，應依刑事訴訟法第369 條第1 項前段、第364 條、第
299 條第1 項前段，洗錢防制法第9 條第2 項，刑法第11條、第
28條，中華民國96年罪犯減刑條例第2 條第1 項第3 款、第7 條
第1 項、第2 項，判決如主文。
本案經檢察官號許月雲到庭執行職務。
中　　華　　民　　國　　96　　年　　10　　月　　29　　日
                　　　刑事第六庭  審判長法  官  王憲義
                             　　    　 法  官  邱永貴
                             　    　　 法  官  張盛喜
以上正本證明與原本無異。
如不服本判決應於收受本判決後10日內向本院提出上訴書狀，其
未敘述上訴理由者，並得於提起上訴後10日內向本院補提理由書
狀（均須按他造當事人之人數附繕本）「切勿逕送上級法院」。
中　　華　　民　　國　　96　　年　　10　　月　　29　　日
                         　　　         書記官  林明威
附錄本件判決論罪科刑法條：
洗錢防制法第9條第2項
犯第2 條第2 款之罪者，處7 年以下有期徒刑，得併科新臺幣五
百萬元以下罰金。
洗錢防制法第2條第2款
本法所稱洗錢，係指下列行為：
二、掩飾、收受、搬運、寄藏、故買或牙保他人因重大犯罪所得
    財物或財產上利益者。
附表：
┌──┬──────┬──────────┬───────────────┐
│編號│帳戶姓名    │   支票號碼         │       票面金額               │
├──┼──────┼──────────┼───────────────┤
│一  │陳翠暇      │ＢＥ0000000  │二百二十五萬元                │
├──┼──────┼──────────┼───────────────┤
│二  │同上        │ＢＥ0000000  │一百二十五萬元                │
├──┼──────┼──────────┼───────────────┤
│三  │黃珮菁      │ＢＥ0000000  │一百五十萬元                  │
├──┼──────┼──────────┼───────────────┤
│四  │同上        │ＢＥ0000000  │七十萬元                      │
├──┼──────┼──────────┼───────────────┤
│五  │同上        │ＢＥ0000000  │八十萬元                      │
├──┼──────┼──────────┼───────────────┤
│六  │黃子玲      │ＢＥ0000000  │一百萬元                      │
├──┼──────┼──────────┼───────────────┤
│七  │同上        │ＢＥ0000000  │二百萬元                      │
├──┼──────┼──────────┼───────────────┤
│八  │黃敏華      │ＢＥ0000000  │一百十萬元                    │
├──┼──────┼──────────┼───────────────┤
│九  │同上        │ＢＥ0000000  │一百萬元                      │
└──┴──────┴──────────┴───────────────┘
